臺灣士林地方法院民事判決
110年度重訴字第328號
原      告  翁自清  
被      告  陳金來  
            廖婉恩  
            許宗智  
            許麗玲  
            鄭秋華  
            黃李秀桃
            陳弘明  
            吳豪哲  
            李明德  
            許宗翰  
            許領哲  
            許宏祺  
            許哲維  
            余維華  
            咸靜媛  
            林啓人
            謝阿明  
            廖宗耀  
            曾許麗華
訴訟代理人  曾志遠  
被      告  曾敏莉  
            朱文庭  
            何阿滿  
            許宗龍  
            吳登雄  
            周明哲  
            蔡鄭淑鈴
            許李阿色
            黃文淵  
            郭素霞  
            鄧麗圓  
            劉高惠  
            羅文君  
            鄧鳳秋  
            劉韋逸  
            吳淑菁  
            吳金源  
            陳金德  
            陳澄河  
            林明垷  
            林陳香娥
            林明志  
兼
上二人共同
訴訟代理人  林明墩  
被      告  李美蘭（即蔡清吉之承受訴訟人）
            熊思媛（即陳碧娥之承受訴訟人）
            熊容讌（即陳碧娥之承受訴訟人）
            熊淑銘（即陳碧娥之承受訴訟人）
            熊壬鈺（即陳碧娥之承受訴訟人）
上列當事人間分割共有物事件，本院於民國111年9月7日言詞辯
論終結，判決如下：
    主      文
兩造共有如附表一編號1、2所示之土地應予變價分割，並將變價
拍賣所得金額，各自按如附表二所示之應有部分比例分配。
訴訟費用由兩造各按如附表二所示之應有部分比例負擔。
    事實及理由
一、按當事人死亡者，訴訟程序在有繼承人、遺產管理人或其他
    依法令應續行訴訟之人承受其訴訟以前當然停止；第168條
    至第172條及前條所定之承受訴訟人，於得為承受時，應即
    為承受之聲明，民事訴訟法第168條及第175條第1項分別定
    有明文。查本件起訴時之被告蔡清吉於民國111年4月4日死
    亡，其就系爭土地之應有部分由李美蘭分割繼承登記取得，
    此有李美蘭戶籍謄本、蔡清吉之繼承系統表（本院卷第280
    、286頁）及系爭土地登記謄本（本院卷第388頁）可稽；本
    件起訴時之被告陳碧娥於同年8月5日死亡，繼承人為熊思媛
    、熊容讌、熊淑銘、熊壬鈺，亦有陳碧娥之除戶謄本、上開
    繼承人之戶籍謄本（本院卷第330至334頁）可稽。原告於同
    年5月16日具狀聲明由李美蘭為蔡清吉承受訴訟，及由熊思
    媛、熊容讌、熊淑銘、熊壬鈺為陳碧娥承受訴訟（本院卷第
    326至328頁），合於民事訴訟法第175條第1項之規定，應予
    准許。再按訴狀送達後，原告不得將原訴變更或追加他訴，
    但請求之基礎事實同一者，不在此限，民事訴訟法第255條
    第1項第2款定有明文。此款規定因可利用原訴訟資料，除有
    礙於對造防禦權之行使外，得適用於當事人之變更或追加（
    最高法院106年度第13次民事庭會議決議意旨參照）。查原
    告於審理期間追加許哲維為被告（本院110年度湖司調字第7
    6號卷第118頁），依前開規定之說明，核無不合，自應准許
    。又本件除被告鄭秋華、陳弘明、余維華、謝阿明、曾許麗
    華、周明哲、林陳香娥、林明志、林明墩、李美蘭以外之其
    餘被告，未於言詞辯論期日到場，核無民事訴訟法第386 條
    各款所列情形，爰依原告之聲請，由其一造辯論而為判決。
二、原告主張：如附表一所示之土地（下分別稱系爭849、887地
    號土地，合稱系爭土地）為兩造共有，就分割方法無法達成
    協議，復無因物之使用不能分割或約定不分割之情事，爰依
    民法第824 條規定，請求分割。系爭土地為共有人出租他人
    使用，且無法以原物分配於各共有人，是應採變賣方式分割
    ，而以價金按原應有部分比例分配予各共有人等語。並聲明
    ：兩造共有系爭土地准予變價分割，由兩造依原應有部分比
    例分配價金。
三、被告鄧麗圓答辯：同意變價分割等語。被告陳弘明答辯：大
    部分共有人不願變價分割等語，被告林明垷答辯：系爭土地
    係繼承自長輩，在無特殊情事下，不同意以變價方式分割等
    語。被告林陳香娥、林明志、林明墩答辯：不願意以變價方
    式分割，如要分割，希望採原物分割方式等語；被告鄭秋華
    、陳弘明、余維華、謝阿明、曾許麗華、周明哲、林陳香娥
    、林明志、林明墩、李美蘭並聲明：原告之訴駁回。上開被
    告以外之其餘被告則未於言詞辯論期日到場，亦未提出準備
    書狀作何聲明或陳述。
四、得心證理由：
㈠、按各共有人，除法令另有規定外，得隨時請求分割共有物，
    但因物之使用目的不能分割或契約訂有不能分割之期限者，
    不在此限，民法第823 條第1 項定有明文。經查，系爭土地
    為兩造共有，有原告所提出及本院職權調取之系爭土地登記
    謄本（本院卷第388頁、職權調取資料卷）為證，堪信為真
    實。兩造間就系爭土地並未定有不能分割之契約，且依系爭
    土地之使用目的或法令亦非不能分割，原告據以起訴請求分
    割系爭土地，即無不合。次按共有物之分割，依共有人協議
    之方法行之。分割之方法不能協議決定，或於協議決定後因
    消滅時效完成經共有人拒絕履行者，法院得因任何共有人之
    請求，命為下列之分配：一、以原物分配於各共有人。但各
    共有人均受原物之分配顯有困難者，得將原物分配於部分共
    有人。二、原物分配顯有困難時，得變賣共有物，以價金分
    配於各共有人；或以原物之一部分分配於各共有人，他部分
    變賣，以價金分配於各共有人，民法第824條第1項、第2項
    定有明文。而分割共有物究以原物分割或變價分割為適當，
    法院應斟酌當事人意願、共有物之使用情形、經濟效用及全
    體共有人之利益等情形而為適當之分割，不受共有人所主張
    分割方法之拘束。共有物之分割，無論為原物分割或變價分
    割，原則上均應按應有部分之比例分配於各共有人。查系爭
    849、887地號土地地目為「建」，面積分別為34平方公尺、
    276平方公尺，面積不大，共有人人數則達48人，其中多人
    之應有部分更僅有1/408，且系爭土地上現況有他人之不定
    期租賃建物存在，業據被告陳弘明在卷（本院卷第295頁）
    。倘依兩造之應有比例為原物分割，兩造分得面積過小，顯
    將難以為建築或其他目的之使用，除有礙其經濟效用之外，
    勢必影響系爭土地之使用現狀，造成日後使用上困難，而無
    法發揮經濟上之利用價值，足見本件以原物分割，顯有困難
    。是依前述系爭土地之狀況、面積、使用情形與原物分割之
    經濟效用減損情形，本院認為無法以原物分割之方式分配予
    兩造，即應以變價分割並將變價所得各按如附表二所示之應
    有部分比例分配為適當。
㈡、被告鄭秋華、陳弘明、余維華、謝阿明、曾許麗華、周明哲
    、林陳香娥、林明志、林明墩、李美蘭固不同意變價分割系
    爭土地。惟系爭土地並未定有不能分割之契約，且依系爭土
    地之使用目的或法令亦非不能分割，已如前述；又經本院通
    知被告如有分割方案，應於111年5月31日以前提出完整分割
    方案等旨，被告收受通知後均未提出任何分割方案，有本院
    送達證書（本院回證卷第148至278頁）可稽。是難認本件除
    變價分割外，尚有其他可行、公允之分割方法，變價分割應
    屬適當公平之分割方案。
㈢、綜上所述，本件原告請求變價分割系爭土地，為有理由，應
    予准許。爰依法判決如主文第1項所示。　　
五、本件事證已臻明確，兩造其餘攻擊防禦方法，經本院審酌後
    ，認於本件判決之結果不生影響，爰不一一論駁，併此敘明
    。　　
六、因共有物分割之事件涉訟，由敗訴當事人負擔訴訟費用顯失
    公平者，法院得酌量情形，命勝訴之當事人負擔其一部，民
    事訴訟法第80條之1 定有明文。查系爭土地雖因兩造無法達
    成分割協議，原告因而提起訴訟，兩造均因系爭土地之分割
    而互蒙其利，故依上開規定，本院認本件訴訟費用應由兩造
    按如主文第2 項所示之比例負擔始為公平，附此敘明。
七、據上論結，原告之訴為有理由，依民事訴訟法第385條第1項
    前段、第80條之1，判決如主文。
中　　華　　民　　國　　111 　年　　9 　　月　　28　　日
                  民事第一庭法  官  劉逸成
以上正本係照原本作成。
如對本判決上訴須於判決送達後 20 日內向本院提出上訴狀。如
委任律師提起上訴者，應一併繳納上訴審裁判費。
中　　華　　民　　國　　111 　年　　9 　　月　　28　　日
                            書記官  康雅婷
附表一：
編號 土地地號 面積 權利範圍 1 臺北市○○區○○段○○段000地號 34平方公尺 全部 2 同上小段000地號 276平方公尺 全部 
附表二：
編號 共有人 應有部分 1 翁自清 7/60 2 陳金來 1/204 3 廖婉恩 1/6 4 許宗智 1/204 5 許麗玲 1/204 6 鄭秋華 1/204 7 黃李秀桃 1/204 8 陳弘明 2/204 9 吳豪哲 1/204 10 李明德 1/204 11 許宗翰 1/204 12 許領哲 1/204 13 許宏祺 1/408 14 許哲維 1/408 15 余維華 1/204 16 咸靜媛 3/204 17 林啓人 2/204 18 謝阿明 2/204 19 廖宗耀 1/204 20 曾許麗華 1/204 21 曾敏莉 1/204 22 朱文庭 1/204 23 何阿滿 1/204 24 許宗龍 1/204 25 吳登雄 1/204 26 周明哲 1/204 27 蔡鄭淑鈴 1/204 28 許李阿色 1/204 29 黃文淵 9/600 30 郭素霞 6/600 31 鄧麗圓 6/600 32 劉高惠 3/600 33 羅文君 6/600 34 鄧鳳秋 1/408 35 劉韋逸 1/408 36 吳淑菁 1/204 37 吳金源 1/204 38 陳金德 1/8 39 陳澄河 1/8 40 林明垷 1/48 41 林陳香娥 1/16 42 林明志 1/48 43 林明墩 1/48 44 李美蘭 1/204 45 熊思媛 1/32 46 熊容讌 1/32 47 熊淑銘 1/32 48 熊壬鈺 1/32